臺灣高等法院臺中分院民事裁定
111年度抗字第253號
抗  告  人  楊吳奈美
視同抗告人  林何月雲
            林秀華  
            林秀枝  
            林金珍  
            林㛄如  
            林靜儀  
            林柏宇  
            林慧娟  
            林柔方  
            林曉鈴  
            江定霖  

            江宇軒  

            林昶志  
            何政霖  
            何嘉評  
            何景裕  
相  對  人  楊連發  



上列當事人間確認通行權存在事件，抗告人對於中華民國111年6
月7日臺灣臺中地方法院111年度補字第1064號裁定關於核定訴訟
標的價額部分提起抗告，本院裁定如下：
    主  文
原裁定關於訴訟標的價額核定部分廢棄，發回臺灣臺中地方法院
。
    理  由
一、按訴訟標的對於共同訴訟之各人必須合一確定，共同訴訟人
    中一人之行為有利益於共同訴訟人者，其效力及於全體，民
    事訴訟法第56條第1項第1款前段定有明文。查相對人為臺中
    市○○區○○段000地號土地（下稱系爭土地，以下同段地號土
    地僅略稱其地號數或下列附圖所示編號數）之所有權人，相
    對人於原法院起訴先位聲明請求確認其就000地號土地如原
    法院111年度補字第1064號卷（下稱補字卷）第116頁附圖2
    （下稱附圖2）所示編號Ａ部分（面積40平方公尺）、000地
    號土地如附圖2所示編號Ｂ部分（面積45平方公尺）、000地
    號土地如附圖2所示編號Ｃ部分（面積30平方公尺）、000地
    號土地如附圖2所示編號Ｄ（相對人誤載為「Ｃ」）部分（面
    積15平方公尺）、000地號土地如附圖2所示編號Ｅ（相對人
    誤載為「Ａ」）部分（面積80平方公尺）、000地號土地如附
    圖2所示編號Ｆ（相對人誤載為「Ａ」）部分（面積5平方公尺
    ）有通行權存在；備位聲明請求確認其就000地號土地如補
    字卷第115頁附圖1（下稱附圖1）所示編號Ｇ部分（面積120
    平方公尺）有通行權存在（見補字卷第110頁）。000、000
    、000、000、000、000、000地號土地之所有權人或共有人
    暨其權利範圍如附表所示，抗告人雖單獨所有000地號土地
    ，且未與原裁定其他被告共有土地，惟000地號土地與原裁
    定其他被告所有或共有之土地均坐落於相對人所主張之上開
    通行權範圍內，故其法律關係對於原裁定之被告必須合一確
    定，原裁定經抗告人提起抗告，其抗告有利益於其他共同訴
    訟人，效力應及於原裁定之其餘被告，爰列其等為本件視同
    抗告人，合先敘明。
二、抗告意旨略以：相對人以系爭土地有通行鄰地之必要，而提
    起本件確認通行權存在之訴訟，其訴訟標的價額非屬不能核
    定之情形，應命相對人預納鑑定費，由法院依職權就系爭土
    地因通行編號Ａ至Ｆ部分土地或編號Ｇ部分土地所增加之價額
    進行鑑定，以核定本件訴訟標的價額，然原裁定卻逕命相對
    人應陳報其因通行鄰地所增加之價額，若無法陳報即屬不能
    核定，依民事訴訟法第77條之12規定以165萬元定本件訴訟
    標的價額，於法未合，請求廢棄原裁定等語。
三、按訴訟標的之價額，由法院核定；核定訴訟標的之價額，以
    起訴時之交易價額為準；無交易價額者，以原告就訴訟標的
    所有之利益為準；法院因核定訴訟標的之價額，得依職權調
    查證據；以一訴主張數項標的者，其價額合併計算之，但所
    主張之數項標的互相競合或應為選擇者，其訴訟標的價額，
    應依其中價額最高者定之，民事訴訟法第77條之1第1至3項
    、第77條之2第1項定有明文。次按鄰地通行權之行使，在土
    地所有人方面，為其所有權之擴張，在鄰地所有人方面，其
    所有權則因而受限制，參照民事訴訟法第77條之5規定之法
    意，鄰地通行權訴訟標的之價額，如主張通行權之人為原告
    ，應以其土地因通行鄰地所增價額為準；如否認通行權之人
    為原告，則以其土地因被通行所減價額為準（最高法院104
    年度台抗字第000號民事裁定意旨參照）。所謂訴訟標的之
    價額不能核定，係指法院在客觀上不能依前開規定核定訴訟
    標的價額而言。依民事訴訟法第77條之1第3項之規定，法院
    因核定訴訟標的之價額，本得依職權調查證據，倘法院在客
    觀上可得依其職權之調查，資以計算核定其訴訟標的價額，
    即不得謂訴訟標的之價額不能核定。查：
　㈠相對人起訴主張系爭土地為袋地，無法對外通行，有通行鄰
    地之必要，而先位聲明請求確認其就編號Ａ至Ｆ部分土地有通
    行權存在，備位聲明請求確認其就編號Ｇ部分土地有通行權
    存在，係屬財產權訴訟，且訴訟標的之價額，應以相對人所
    有之系爭土地因上開通行方式所增之價額為準。又相對人上
    開先、備位聲明，自經濟上觀之，其訴訟目的一致、利益相
    同，則依民事訴訟法第77條之2第1項後段規定，應以其中價
    額最高者核定為本件訴訟標的價額。
　㈡相對人於起訴狀雖未記載本件訴訟標的價額，亦未陳明系爭
    土地因通行鄰地所增價額，然其非法院不能在客觀上依職權
    調查、鑑定之結果，據以計算並核定訴訟標的價額，自無從
    以未據相對人陳報，即認本件訴訟標的價額為不能核定。則
    本件訴訟標的價額並非不能核定，與民事訴訟法第77條之12
    所定訴訟標的之價額不能核定之情形有別。原裁定命相對人
    陳報系爭土地因先備位通行方案所增加之價額或本件訴訟標
    的價額為何，若無法陳報即屬訴訟標的不能核定，而以165
    萬元為之，即有未洽。
　㈢本件訴訟標的價額之核定基準究為何，相對人之先、備位聲
    明何者價額較高，卷內並無相關資料可供核算，尚有待原法
    院加以調查確認；縱依抗告人所請而就系爭土地因相對人之
    通行方案所增加之價額進行鑑定，仍須先徵詢兩造對於鑑定
    機關、鑑定費用負擔之意見，始得進行後續審理程序，本院
    無從自為核定。
四、從而，抗告意旨主張原裁定關於訴訟標的價額之核定不當，
    為有理由，且本件尚有應由原法院依職權調查事項，已如前
    述，爰將該部分予以廢棄，發回原法院更為適當處理。另法
    院應依職權核定訴訟標的價額，且得依職權調查證據，無不
    利益變更禁止原則之適用；原裁定關於核定訴訟標的價額部
    分既經廢棄，原裁定命補繳裁判費部分即失所附麗，併由原
    法院另為處理，均附此敘明。
五、據上論結，本件抗告為有理由，爰裁定如主文。　
中　　華　　民　　國　　111 　年　　7 　　月　　25　　日
                  民事第五庭    審判長法　官  游文科
　　　　　　　　　　　　　　          法　官  吳崇道
　　　　　　　　　　　　　　　        法　官  楊珮瑛 
正本係照原本作成。
再為抗告應以適用法規顯有錯誤為理由。
如提起再抗告者應於裁定送達後10日內向本院提出抗告理由狀
（須按照他造人數附具繕本）並繳納抗告裁判費新臺幣1,000
元，同時委任律師或具有律師資格之關係人為代理人。因疫情
而遲誤不變期間，得向法院聲請回復原狀。

                                      書記官   金珍華
　　　　　　　　　　　　　　　　　
中　　華　　民　　國　　111 　年　　7 　　月　　26　　日
附表：臺中市○里區○○段000○000○000○000○000○000○000地號土地
      （以下僅略稱其地號數）之所有權人或共有人暨其權利範
      圍
編號 所有權人或共有人 左列之人就下列各地號土地之權利範圍         000 地號 000 地號 000 地號 000 地號 000 地號 000 地號 000 地號 1 楊吳奈美 0 0 0 0 1/1 0 0 2 林何月雲 0 0 1/7 1/7 0 0 1/7 3 林秀華 0 0 1/7 1/7 0 0 1/7 4 林秀枝 0 0 1/7 1/7 0 0 1/7 5 林金珍 0 0 1/7 1/7 0 0 1/7 6 林㛄如 0 0 1/7 1/7 0 0 1/7 7 林靜儀 0 0 1/35 1/35 0 0 1/35 8 林柏宇 0 0 1/35 1/35 0 0 1/35 9 林慧娟 0 0 1/35 1/35 0 0 1/35 10 林柔方 0 0 1/35 1/35 0 0 1/35 11 林曉鈴 0 0 1/35 1/35 0 0 1/35 12 江定霖 0 0 1/14 1/14 0 0 1/14 13 江宇軒 0 0 1/14 1/14 0 0 1/14 14 林昶志 1/1 1/1 0 0 0 0 0 15 何政霖 0 0 0 0 0 1/3 0 16 何嘉評 0 0 0 0 0 1/3 0 17 何景裕 0 0 0 0 0 1/3 0